
# Manipulação de dados no R

Com os dados carregados no ambiente, seja em vetores, tabelas e data frames (essa a forma mais comum de armazenar os dados), podemos fazer várias operações que envolvem filter, selecionar, rearranjar, renomear, transformar, filtrar, dentre outras ações. 

## Conjunto de dados

Nesta seção, iremos trabalhar com um conjunto de dados com informações sobre isolados de *Fusarium graminearum* obtidos de espigas de trigo com sintomas coletadas  em visitas à lavouras nos estados do RS e PR. Diversas informações foram obtidas para cada lavoura (local, ano, latitude, longitude, etc), sobre a doença (incidencia e severidade) e da identificação do isolado (espécie e genótipo). Os dados foram informados em uma planilha excel e o arquivo que será trabalho foi nomeado como "survey2.csv". Vamos carregar esse conjunto de dados no ambiente e atribuir a um data frame survey2.

```{r, message=FALSE}
library(readr)
survey2 <- read_csv ("data/survey2.csv")

library(dplyr)
# A função glimpse é similar à função str do R base
glimpse(survey2) # mostra todas as variáveis, uma em cada linha

```


## Selecionando colunas

Eventualmente queremos trabalhar com apenas algumas variáveis, que são armazenadas em um novo data frame. No R base, a seleção pode ser feita por argumentos para seleção de colunas pelo nome das mesmas. Uma possibilidade é criar um vetor "filtro" com o nome das colunas que queremos selecionar e atribuir esse vetor à um novo data frame.

```{r}
# seleciona as três colunas conforme abaixo
filtro <- c("field", "location", "species")

# usando os colchetes, seleciona as variáveis do data frame survey2
survey3 <- survey2[filtro]

# visualiza o novo data frame
glimpse(survey3)

# outra forma seria diretamente pelo número da coluna
survey3a <- survey2[c(2:3, 10)]
glimpse(survey3a) 

```

No pacote dplyr, a função `select` permite selecionar as colunas pelo nome. Veja em `?select` as várias funções especiais de seleção.

```{r}
survey4 <- select(survey2, year, location, species)
survey4 <- select(survey2, c(2:3, 10)) # pelo número das colunas

glimpse(survey4) # vai aparecer em um formato mais compacto
```

A seleção também pode ser feita pela eliminação de algumas variáveis e preservação das demais. Vamos selecionar do data frame `survey4` todas as variáveis menos "species". Para isso, é colocado o sinal de menos na frente da coluna.

```{r, message=FALSE, warning=FALSE}
select(survey4, -species)

# elimina várias colunas em um intervalo sequencial 
select(survey2, -c(residue:genotype)) 
```

## Selecionando linhas

No pacote dplyr a função `filter` permite selecionar linhas segundo critérios. No data frame `survey2` vamos fazer algumas operações para selecionar e contar o número de casos segundo algum critério de filtro.

```{r}
# filtra somente as linhas em que a incidência é maior que 80
filter(survey2, inc > 70) 

# retorna o número de casos que atendem ao critério
count(filter(survey2, inc > 70)) 

# pode-se criar um dataframe
survey_inc75 <- filter(survey2, inc > 75) 

# múltiplos argumentos de seleção
filter(survey2, inc > 50 & sev > 10)

# note abaixo que o sinal de igual é ==
filter(survey2, location == "Carazinho" & year == "2010")

```

## Renomeando variáveis

Conforme já visto, a função `fix` permite abrir o conjunto em um editor visual para fazer alterações, inclusive modificar o nome das colunas. Vamos traduzir o nome das variáveis no dataframe `survey3`.

```{r}
colnames(survey3)
# fix(survey3)
glimpse(survey3)

# verifica se o nome foi alterado
colnames(survey3)
```

No R base, a troca de nomes pode ser feita para todas as variáveis, desde que informadas na mesma sequencia em que se apresentam no data frame.

```{r}
colnames(survey2)
names(survey2) <- c("campo","ano","local", "estado", "lat", "long", "residuo","inc", "sev", "especie", "genotipo") 
colnames(survey2)
```

Pode-se também alterar apenas algumas variáveis, usando a função `names` do R base.

```{r}
names(survey2)[names(survey2)=="inc"] <- "incidencia"
names(survey2)[names(survey2)=="sev"] <- "severidade"
colnames(survey2) # verifica
```

Alternativamente, no pacote `plyr` a função `rename` é mais intuitiva e simples do que a função `names`. Veja o exemplo abaixo como mudar o nome da variável genotipo para quimiotipo.

```{r, message=FALSE, warning=FALSE}
library(plyr)
survey2 <- rename(survey2, c("genotipo" = "quimiotipo"))
```

## Adicionando variáveis

No R base, a forma mais rápida de se adicionar uma variável é diretamente no dataframe usando o `$` após o nome do data frame. Abaixo, iremos criar uma variável que codifica cada isolado com um número sequencial.

```{r}
# cria o vetor do tamanho do número de linhas (nrow) do dataframe survey2
index <- seq(from = 1, to = nrow(survey2))
head(index, 20) # primeiras 20 linhas
tail(index)     # últimas 6 linhas

# adiciona a variável ao data frame
survey2$index <- index
colnames(survey2)

# também poderia ser feito diretamente sem criar o vetor antes
survey2$index <- seq(from = 1, to = nrow(survey2))

# pode também ser usado para criar variáveis com transformações
# cria nova variável de incidência com nova escala
survey2$incidencia2 <- survey2$incidencia/100

```


Alternativamente, podemos usar a função `mutate` do pacote dplyr para acrescentar uma ou mais colunas.

```{r}
survey2 <- mutate(survey2, incidencia3 = incidencia2 * 100)
head(survey2$incidencia3)
```

## Removendo variáveis

No R base, pode-se usar NULL ou `subset`. Veja os exemplos.

```{r}
# removendo incidencia3
survey2$incidencia3 <- NULL
glimpse(survey2)

# removendo incidencia2 com a função subset
survey2 <- subset(survey2, select = c(-incidencia2))
glimpse(survey2)


```

## Reordenando as linhas

No pacote dplyr, a função `arrange` pode ser usada para reordenação.

```{r}
# reordena pelo ano
survey2 <- arrange(survey2, ano)
head(survey2$ano, 20)
tail(survey2$ano, 20)

# reordena pelo valor de severidade
survey2 <- arrange(survey2, severidade)
head(survey2$severidade, 20)

# veja o resultado
arrange(survey2, -incidencia)
```

## Encontrar duplicatas

Para encontrar registros únicos ou duplicados no data frame usa-se a função `unique` e `duplicate`.

```{r}
unique(survey3) # acha linhas únicas
head(duplicated(survey3), 10) # verifica se é a linha tem dupla entrada
# note que aqui é uma função de lógica

count(duplicated(survey3)) # conta o número de linhas duplicadas
```

## Renomeando níveis

Muitas vezes queremos substituir o nome dos níveis de um fator, sem a necessidade de retornar à planilha eletrônica. No exemplo, vamos alterar o nome das espécies que está com a codificação (Fgra, Fmer, etc) para o nome binomial latino. Para isso, vamos usar a função `revalue` do pacote plyr. 

```{r}
survey2$especie <- revalue(survey2$especie, c("Fgra" = "Fusarium graminearum"))
```

## Salvando arquivo 

Depois de se ter manipulado o conjunto de dados, pode-se salvar o data frame e formato de planilha eletrônica, sendo os mais comuns em formato txt ou csv. No pacote utils do R que é carregado automatica, a função `write.csv` permite salvar no arquivo externo.

```{r}
# vamos criar o arquivo survey22.csv
write.csv(survey2, file = "survey22.csv")
```

O arquivo csv pode ser aberto em qualquer programa de planilha eletrônica. No entanto, pode-se optar por salvar diretamente no formato xlsx do Excel. Para isso, carrega-se o pacote openxlsx. 

```{r}

#library(openxlsx)
#write.xlsx(survey2, file = "survey222.xlsx")
```

## Transposição 

Usualmente, várias funções do R seja para estatísticas ou visualização de dados exigem que os dados se apresentem da seguinte forma: cada observação é uma linha e cada coluna é uma variável. É o chamado conjunto na forma "tidy", ou arrumado, em português.

As vezes recebemos dados em que as observações se encontram em várias colunas quando há a interação com outras variáveis. Por exemplo, uma variável é analisada em vários tempos, mas o tempo está como uma variável na coluna e não com uma entrada única para cada tempo. Nesse caso, pode ser necessário fazer a transposição ou "arrumação" do conjunto de colunas para linhas. Vamos usar alguns pacotes do R para fazer essa transposição como o tidy e o reshape2. 

Vamos trabalhar com o conjunto "ralstonia" do pacote agricolae, o qual contém a contagem de colônias (log(1+UFC/g solo)) em placas de petri. 

```{r}

# Carrega o arquivo de dados ralstonia do pacote agricolae
library (agricolae)
data(ralstonia)

# verifica as colunas do conjunto
colnames(ralstonia)
head(ralstonia)

```

No pacote `reshape2` vamos utilizar a função `melt` para fazer a transposição de colunas para linhas. 

```{r}
library(reshape2)
# usa-se a função melt do pacote reshape2
ralstonia2 <- melt(ralstonia, id=c("place"), 
     variable.name="days", value.name="count")
```

No pacote tidyr podemos usar a função `gather` para o mesmo resultado, porém com muito menos esforço. 

```{r}
library(tidyr)
ralstonia3 <- gather(ralstonia, "day", "count", 2:8)
```


Nós podemos fazer o inverso pois, em alguns casos podemos trabalhar com os dados me formatos de uma matriz ou no formato "largo". A função `spread` do pacote tidyr facilita essa operação.

```{r}

# usando a função spread do tidyr: mais simples!
ralstonia_largo <-  spread(ralstonia3, day, count)
head(ralstonia_largo)

# ou usando a função dcast do reshape2 - mais trabalhoso!
ralstonia_largo2 <- dcast(ralstonia3, place ~ day, value.var="count")


```


