
# Sumarização dos dados

A análise exploratória envolve, além da visualização dos dados, a descrição das variáveis de natureza categórica ou contínuas por meio de algumas métricas específicas, conforme o tipo de variável. 

No caso de variáveis categóricas, é comum se calcular os totais ou frequencias absolutas ou relativas (percentual) do número de casos em cada nível ou classe das variáveis, quando for o caso. 

No caso de variáveis contínuas, a sumarização é normalmente feita com base em métricas de estimativas de ponto ou posição (média, mediana, moda, etc) ou de variabilidade/dispersão dos dados (variância, desvio padrão, etc). Veremos a seguir como obter algumas estatísticas sumário, condicionada ou não por níveis de variáveis categóricas, após importar e "arrumar" os dados no R no formato "tidy".


## Conjunto de dados

Continuemos com o conjunto de dados do levantamento de giberela e coleta de isolados do complexo de espécies *F. graminearum* coletados nos estados do RS e PR, assim como o subconjunto `survey_rs`, com os dados apenas para o RS.


```{r, message=FALSE, warning=FALSE}
library(readr)
survey2 <- read_csv ("data/survey2.csv")

library(dplyr)
survey_rs <- filter(survey2, state == "RS")
```


## Dados categóricos

Para dados categóricos, as funções `table` e `prop.table` são muito úteis para sumarizar a frequencia (contagem) de registros. Vamos analisar o conjunto `survey2` e contar o número de isolados (cada linha do data frame é um isolado) para uma única variável ou duas variáveis cruzadas, a chamada "tabela de contingência".

```{r}
# a função attach "libera" as variáveis do data frame
attach(survey2) 

# Número de isolados por ano 
table(year)

# Número de isolados por ano e estado
tab <- table (state, year)
tab

str(tab)

# podemos transformar a tabela em um dataframe
tab <- table(state, year)
data.frame(tab)

# Sumariza os casos em proporção
round((prop.table(tab)*100),1) # casos em proporção
prop.table(tab, 1) # proporção nas linhas
prop.table(tab, 2) # proporção nas colunas

# A função margin.table soma apenas na "margem" da tabela ou seja, para cada uma das variáveis.

# Soma as frequencias dentro do ano
margin.table(table(year,state), 1) 

# soma as frequencias dentro do estado
margin.table(table(year,state), 2) 
table(state)

```

Podemos fazer uma tabela com três entradas incluindo o muncípio de origem do isolado.

```{r}
# continuamos usando a função table. Note que a terceira variável é a que fica em primeiro nível de agrupamento. Depois tem os locais e os anos na coluna
tab2 <- table(location, year, state)
tab2

prop.table (table(species, residue))

prop.table(table(species, year))

table(species, genotype)

```


## Dados contínuos

No caso de dados numéricos ou contínuos, o interesse maior é em sumarizar uma série de dados em um único valor, sendo mais comumente usada a média aritmética ou a mediana, dependendo da forma de distribuição dos dados. Essas estimativas podem sem obtidas para um conjunto condicionado ou não por níveis categóricos de uma determinada variável. Na visualização, esse foi o caso visto para o uso de boxplots, histogramas e dotplots.

A estatística sumário pode ser calculada condicionada por uma variável categórica que é um tipo de agrupamento. No `R` podemos usar as funções `group_by` e `summarize` para gerar um novo conjunto de dados com os valores sumarizados por determinado grupo. Nesse caso, cada linha do conjunto é o sumário de várias linhas.

Primeiramente, vamos eliminar todos as linhas duplicadas de severidade e incidência com o mesmo valor, deixando apenas um valor para cada campo de trigo. Vamos usar a função `unique` e `select`. 

```{r}
library(dplyr)
field_rs <- unique(select(survey_rs, c(1:3,7:9)))

# transforma o ano para factor
field_rs$year <- as.factor(field_rs$year)
```

Podemos usar a função `summary` para sumarizar todas as variáveis do conjunto.

```{r}
summary(field_rs)
```

A função `summary` pode ser também aplicada somente para uma variável usando o $ após o nome do conjunto.

```{r}
summary(field_rs$sev)
```

A função `describe` do pacote `Hmisc` oferece uma opção de sumarização.    

```{r, message=FALSE, warning=FALSE}
library(Hmisc)
describe(field_rs$sev)
```
 
Pode-se usar essas funções individualmente como nos exemplos abaixo. Note que, até agora, a estatística foi obtida para todos os valores da variável, sem qualquer agrupamento.

```{r}

mean(field_rs$sev)
median(field_rs$sev)
IQR(field_rs$sev)
sd(field_rs$sev)
```

Agora iremos obter a estatística sumário por grupos ou níveis de uma variável categórica. Para isso, utilizaremos a função `group_by` e `summarize` do pacote dplyr. 

```{r}
# Agrupamento por ano
library(dplyr)
by_year <- group_by(field_rs, year)
head(by_year)
str(by_year)
str(field_rs)

```

Na sequencia, usaremos a função `summarize` para criar um novo conjunto de dados com o nome "dis_by_year2" onde cada linha conterá o valor da estatística. No exemplo, será calculada a média de severidade e incidência em cada grupo criado no conjunto `by_year2`.

```{r}
dis_by_year2 <- summarise(group_by(survey_rs, year), 
          inc_mean = mean(inc), 
          inc_sd = sd(inc),
          sev_mean = mean(sev),
          sev_sd = sd(sev),
          n_fields = length(sev)
                 )
dis_by_year2


```

